臺灣臺北地方法院刑事判決　　　　　　　 92年度自字第758號
自　訴　人　甲○○
　　　　　　　　　　國民
自訴代理人　方雍仁律師
　　　　　　余淑杏律師
　　　　　　王麗萍律師
被　　　告　丁○○
　　　　　　　　　　國民
　　　　　　乙○○
　　　　　　戊○○○
　　　　　　　　　　　國民
共　　　同
選任辯護人　李旦律師
　　　　　　江俊賢律師
上列被告等因違反著作權法案件，經自訴人提起自訴，本院判決
如下：
    主  文
丁○○、乙○○、戊○○○均無罪。
    理  由
一、本件自訴意旨略以：
  (一)犯罪事實如附件，主張被告共犯民國（下同）92年7月9日修
    正前著作權法第91條第1項之罪。
  (二)證據：證人丙○○、立案證書、練習簿英文教本、著作權契
    約、聲明書、2003年6月份光復國小家長會會刊影本各一份
    。
二、按犯罪事實應依證據認定之，無證據不得認定其犯罪事實，
    又不能證明被告犯罪者，應諭知無罪之判決，刑事訴訟法第
    154條第2項、第301條第1項定有明文。而所謂認定犯罪事實
    之證據，係指足以認定被告確有犯罪行為之積極證據而言，
    該項證據自須適合於被告犯罪事實之認定，始得採為斷罪資
    料。又犯罪事實所憑之證據，雖不以直接證據為限，間接證
    據亦包括在內；然而無論直接或間接證據，其為訴訟上之證
    明，須於通常一般之人均不致有所懷疑，而得確信其為真實
    之程度者，始得據為有罪之認定，倘其證明尚未達到此一程
    度，而有合理之懷疑存在時，即無從為有罪之認定（最高法
    院76年度台上字第4986號判例意旨參照）。
三、程序方面：
  (一)經查自訴人先以「甲○○即台北市○○○○街示範美語短期
    補習班」名義提起本件自訴，繼則於93年7月12日具狀更正
    自訴人為「甲○○」，並主張甲○○為本件美術著作權人，
    有刑事更正狀在卷可按，復於本院審理時表明同意該補習班
    使用本件美術著作；從而就自訴人所主張被告侵害著作權之
    事實，已可判斷其為犯罪之被害人，其提起本件自訴，程序
    上應屬合法。至於自訴人實際上是否確實受侵害，則為實體
    上有罪、無罪判斷之問題，合先敘明。
  (二)次查自訴人雖曾於92年9月29日以「台北市○○○○街示範
    美語短期補習班代表人甲○○」之名義，對被告丁○○提起
    侵害著作權之自訴，而經本院以92年度自字第705號判決不
    受理，惟查本件自訴人則係以自己之名義，提起自訴，並非
    前案既判力所及，自為合法，亦此敘明。
四、實體方面：
  (一)兩造不爭執之事實：
    1.自訴人與被告丁○○於87年4月間共同經營「台北市私立
      芝麻學園兒童託育中心」，嗣於89年6月間，自訴人將其
      所持有之50％股份全數移轉予被告丁○○，目前已歇業，
      並有股份股權讓渡書影本一份附卷可稽。
    2.被告乙○○為「台北市私立芝麻愛愛學園兒童託育中心」
      登記名義負責人，立案字號為「北市社五（立）字第573
      號」；被告戊○○○則為「台北市私立金字塔托兒所」登
      記名義負責人，立案字號為「北市社五（立）字第606號
      」。
    3.證人丙○○於86、87年間，創作本件美術著作，並將著作
      權讓與自訴人，代價為一張新台幣（下同）800元，二張
      共1,600元，業經證人丙○○到庭結證屬實，並有著作權
      契約書影本一份、本件美術著作照片二張在卷可按。
    4.被告丁○○自88年1月間起至92年6月間止，使用本件美術
      著作，並以「芝麻學園」、「優質安親學校」、「北市社
      五（立）字第257號．573號」、「雙語幼兒學校」、「北
      市社五（立）字第606號」名義，刊登於台北市立光復國
      小家長會會刊。被告丁○○並未將該等刊登事宜告知被告
      乙○○、戊○○○，因為乙○○長年居住國外，而戊○○○與丁○○為合夥關係，戊○○○均授權丁○○處理。
  (二)自訴人並非本件著作權人：
    1.訊據被告丁○○辯稱：自訴人業已將本件美術著作財產權
      出賣予丁○○，並將著作原件交付予丁○○，因為沒有多
      少錢，所沒有簽契約；則丁○○始為本件美術著作權人，
      自然有權使用本件美術著作。從而自訴人既非本件美術著
      作權人，則丁○○當然無侵害自訴人之著作權可言等語。
    2.經查本件美術著作原件二件確實均為被告丁○○所持有，
      業經被告丁○○當庭提出，並經本院勘驗屬實，有照片二
      張附卷可稽。且自訴人代理人亦於本院審理時自陳：著作
      原件目前並不在自訴人手上，自訴人已經找不到著作原件
      ，也不記得最後何時看過等語（94年8月17日審理筆錄）
      。從而自訴人既主張其為本件美術著作權人，卻竟然未持
      有著作原件，該等著作原件反而為被告丁○○所持有，則
      自訴人是否為本件美術著作權人，已有可疑。
    3.次查自訴人與被告丁○○於87年4月間共同經營「台北市私
      立芝麻學園兒童託育中心」，嗣於89年6月間，自訴人將
      其所持有之50％股份全數移轉予被告丁○○，並有股份股
      權讓渡書影本一份附卷可稽，已如前述；從而衡諸常情，
      自訴人確有可能於轉讓股份之同時，將本件美術著作權讓
      與被告丁○○。再查被告丁○○如係以非法手段取得本件
      美術著作原件，何以自訴人迄今均未對被告丁○○主張權
      利？足證被告丁○○所辯，應屬可信。
  (三)綜上所述，本件美術著作權人應為被告丁○○，而非自訴人
    ，從而被告丁○○使用本件美術著作於台北市立光復國小家
    長會會刊，自屬合法；自訴人既未享有著作權，自無受侵害
    可言。此外查無其他證據足認被告有何侵害著作權之犯行，
    則揆諸前開說明，應認不能證明被告犯罪，依法應諭知無罪
    之判決。
五、應適用之法律：
    刑事訴訟法第343條、第301條第1項。
中　　華　　民　　　國　　94　　年　　8　　 月    19  日
                    刑事第三庭審判長法  官  劉慧芬
                                    法  官  蔡如琪
                                    法  官  邱  琦
以上正本證明與原本無異。
如不服本判決，應於判決送達後10日內，向本院提出上訴狀。
                                    書記官  林素霜
中　　華　　民　　國　　94　　年　　8 　　月　　22　　日
附件：
壹、自訴狀：
一、查自訴人經台北市政府核准立案設立「台北市○○○○街示
    範美語短期補習班」為獨資事業，專精兒童美語，有立案證
    書可稽（自證1－1），另自訴人甲○○原名方姿懿（自證1－
    2 ）合先敘明。
二、緣自訴人因招生需要，於86年間委託員工丙○○繪製一系列
    之美術著作（即自證2－1練習本之首頁封面、末頁封底，及
    自證2－2教本之首頁封面、末頁封底），以利自訴人於廣告
    文宣及簿本上使用，自訴人並於丙○○任職時即約定伊於任
    職期間所完成之著作，均以自訴人為著作人（自證3），是
    以自訴人為該美術著作之著作人，依法享有著作人格權及著
    作財產權，此事實亦有自訴人委託印製上開著作之翔盟印刷
    有限公司負責人鄭繼武可證（自證4）。
三、詎被告丁○○、乙○○及李碧霞等明知自證2 所示之美術著
    作乃自訴人所有，惟其竟未經自訴人同意，於92年06月間，
    共同基於為伊等分別經營之「台北市私立芝學園兒童托育
    中心」（立案字號：北市社五（立）字第257號，事實上已登
    記停業，但被告丁○○仍違法招生）、「台北市私立芝愛
    愛學園兒童托育中心」（立案字號：北市社五（立）字第573
    號）及「私立金字塔托兒所」（立案字號：北市社五（立）
    字第606號）廣告招生以營利之意圖，擅自將自證2其中一幅
    美術著作（即自證2－1練習本之首頁封面），以印刷之方法
    重複製作，並於該重複製作物上加註「芝學園SESAME KIDS
    優質安親學校北市社五（立）字第257號、573號雙語幼兒學
    校北市社五（立）字第606號…」及「快樂上學、平安回家」
    等字樣，而刊登於「2003年6 月光復國小家長會會刊」之封
    底緣（自證5 ），且大量印刷發行之，核被告等之行為，顯
    已侵害自訴人就上揭美術著作之著作財產權。
貳、補充自訴理由狀：
為右被告涉嫌違反著作權法案件，謹呈補充自訴理由事：
一、自訴人甲○○確為本案系爭著作之著作權人：
  (一)本案自訴人甲○○確為系爭著作之著作權人，此可由證人丙○○庭訊證詞，足資為證：
    (1)審判長問：「這張圖是交給自訴人個人，還是給芝麻街美
      語使用？」證人答：「我是交給方小姐」（見證11）
    (2)審判長問：「如果將來方小姐換補習班名字，並非芝麻街
      是否仍可使用？」證人答：「我認為可以，我認為是賣給
      方小姐」（見自證12）
    (3)審判長問：「有無約定可以用在何處？」證人答：「當時
      沒有特別約定，我是交給方小姐處理，我是收了1張圖8百
      元，所以這2張收了1仟6百元。…」（見自證13）
    (4)審判長問：「契約上面的用字是否清楚？」
      證人答：「我那時沒有想到著作權的問題，只是老闆叫我
      畫我就畫，畫完後我就交給老闆，在我認知芝麻街就是方
      小姐的，所以我認為是同一個」（見自證14）
  (二)綜上證詞，均足證，證人丙○○確曾受雇於台北市○○街示
    範美語補習班，且，丙○○於繪製系爭美術著作後，將系爭
    著作物以每張八百元販售予自訴人甲○○，此由「著作權契
    約書」所約定之內容：「同意以私立芝麻學街示範美語補習
    班或其法定代表人（即自訴人甲○○）為其著作權人」（見
    自證3），足證，丙○○確實同意將系爭美術著作以「私立芝
    麻街示範補習班」或「其法定代表人」（即自訴人）為著作
    人甚明。職此，自訴人甲○○不僅付費取得系爭美術著作之
    著作權，且丙○○確已將系爭著作權讓與自訴人，益徵自訴
    人就系爭美術著作確實享有著作權，怠無疑義。
二、被告等違反著作權法之事實明確：
  (一)按，「意圖營利而以重製之方法侵害他人之著作財產權者，
    處5 年以下有期徒刑、拘役，或並科新台幣200,000元以上
    2 百萬元以下罰金」，著作權法第91條第1項著有明文。
  (二)查本案自訴人為系爭著作之著作人，已如前述；系爭美術著
    作係自訴人自86年起即使用於其所獨資經營之「台北市○○○○街示範美語短期補習班」之廣告文宣及簿本之用迄今使
    用已逾近7 年，比由自訴人所委託印製之廠商鄭繼武出具之
    聲明書足以為證（見自證4）。且，由證人丙○○之證詞：
    自訴代理人詢問：「有無授權被告三人使用？」證人答：「
    我都不認識他們，我只認識自訴人」（見自證15 ）益徵丙○○根本不認識被告等人，亦未曾同意將系爭著作授權予被
    告等人使用。
  (三)本案被告丁○○經營「台北市芝麻學園兒童托育中心」並爭
    取擔任光復國小家長會長為以招位學童。被告利用其所擔任
    家長會長職務之利，於「2003年06月家長會會刊」頁尾大量
    印製自訴人享有著作權之美術著作，其重製之行為甚為明顯
    ；抑有進者，被告更將自訴人著作右上角之「Writing Book
    Name：Class：」等字樣改為其所經營之「芝麻學園」等字樣
    並註明電話、地址，此比對2 只美術著作之圖樣，更足證被
    告意圖招生營利，侵害自訴人之美術著作之犯行甚明。
  (四)再查，被告乙○○及戊○○○分別為前開侵害著作物所載「
    北市社五（立）第573號」安親班及「北市社五（立）第606
    號」雙語幼兒學校之負責人，足證被告乙○○與戊○○○2
    人與被告丁○○確有犯意之聯絡，否則系爭侵害著作權之刊
    物又豈會未經同意擅自將乙○○與戊○○○所經營之安親班
    及雙語學校之登記字號刊登於上，尤以，設若丁○○未經另
    二名被告乙○○或戊○○○之同意擅自刊登其登記字號，豈
    非更另涉嫌刑法偽造文書罪？
三、綜上所陳，本案被告侵害自訴人之著作權，造反著作權法之
    事實明確，被告抗辯尤不足採。
